ACORDAO-COMPLETO-2478560

ACÓRDÃO 3067/2022 ATA 19/2022 - SEGUNDA CÂMARA

VISTOS, relatados e discutidos estes autos em que se apreciam atos de aposentadoria emitido pela Universidade Federal do Triângulo Mineiro,
ACORDAM os Ministros do Tribunal de Contas da União, reunidos em sessão da Segunda Câmara, diante das razões expostas pelo Relator, e com fundamento no art. 71, incisos III e IX, da Constituição Federal de 1988, c/c os arts. 1º, inciso V, 39, inciso II, e 45 da Lei 8.443/1992, e ainda com os arts. 260, § 1º, 261, caput e § 1º, e 262, caput e § 2º, do Regimento Interno do TCU, em:
9.1. considerar legal a aposentadoria de Abnar Jeronimo Tiago, concedendo o registro ao ato correspondente; 
9.2. considerar ilegal a aposentadoria de Maria Hilda Oliveira da Cunha Terra, negando o registro ao ato correspondente;
9.3. dispensar o ressarcimento das quantias indevidamente recebidas de boa-fé (enunciado 106 da súmula da jurisprudência predominante do TCU) ;
9.4. determinar à Universidade Federal do Triângulo Mineiro que:
9.4.1. no prazo de 15 (quinze) dias, faça cessar os pagamentos decorrentes do ato ora considerado ilegal, sob pena de responsabilidade solidária da autoridade administrativa omissa, até a emissão de novo ato livre das irregularidades identificadas;
9.4.2. no prazo de 15 (quinze) dias, dê ciência do inteiro teor desta deliberação à interessada cujo ato ora é considerado ilegal, esclarecendo-lhe que o efeito suspensivo proveniente da interposição de recurso não a exime da devolução dos valores percebidos indevidamente após a notificação sobre o presente acórdão, em caso de não provimento do recurso porventura impetrado;
9.4.3. no prazo de 30 (trinta) dias, informe ao TCU as medidas adotadas, sem prejuízo de encaminhar comprovante sobre a data em que a interessada tomou conhecimento do contido no item anterior;
9.5. dar ciência deste acórdão à Universidade Federal do Triângulo Mineiro.

Atos de aposentadoria.

Segunda Câmara

3. Interessados/Responsáveis:
3.1. Interessados: Abnar Jeronimo Tiago (XXX.547.766-XX); Maria Hilda Oliveira da Cunha Terra (XXX.584.796-XX).

13.1. Ministros presentes: Augusto Nardes (na Presidência), Aroldo Cedraz e Bruno Dantas (Relator).
13.2. Ministros-Substitutos presentes: Marcos Bemquerer Costa e André Luís de Carvalho.

BRUNO DANTAS

Adoto como relatório o parecer elaborado pelo representante do Ministério Público junto ao TCU (peça 8) :
"Trata-se de processo consolidado com dois atos de aposentadoria em favor de servidores da Universidade Federal do Triângulo Mineiro, que receberam proposta de legalidade por parte da Secretaria de Fiscalização de Integridade de Atos e Pagamentos de Pessoal e de Benefícios Sociais - Sefip.
 De acordo com a ficha financeira de peça 6 (página 5) , Maria Hilda Oliveira da Cunha Terra (peça 4) recebe a rubrica denominada "VB.COMP.ART.15 L11091/05 AP". Essa parcela tem natureza temporária, ou seja, foi implantada apenas para evitar decesso remuneratório, em face da Lei 11.091/2005, e deveria ter os seus valores compensados pelos novos padrões de vencimento, conforme se observa do excerto do voto condutor do Acórdão 15722/2018-TCU-Primeira Câmara, in verbis:
No entender do Parquet especializado, a leitura do artigo 15, §§ 2º e 3º da Lei 11.091/2005 determina que a aplicação gradual dos novos padrões de vencimento deveria também absorver a eventual parcela complementar existente, na mesma proporção do aumento verificado no novo vencimento básico:
Art. 15. O enquadramento previsto nesta Lei será efetuado de acordo com a Tabela de Correlação, constante do Anexo VII desta Lei.
§ 1º O enquadramento do servidor na Matriz Hierárquica será efetuado no prazo máximo de 90 (noventa) dias após a publicação desta Lei, observando-se:
I - o posicionamento inicial no Nível de Capacitação I do nível de classificação a que pertence o cargo; e
II - o tempo de efetivo exercício no serviço público federal, na forma do Anexo V desta Lei.
§ 2º Na hipótese de o enquadramento de que trata o § 1º deste artigo resultar em vencimento básico de valor menor ao somatório do vencimento básico, da Gratificação Temporária - GT e da Gratificação Específica de Apoio Técnico-Administrativo e Técnico-Marítimo às Instituições Federais de Ensino - GEAT, considerados no mês de dezembro de 2004, proceder-se-á ao pagamento da diferença como parcela complementar, de caráter temporário.
§ 3º A parcela complementar a que se refere o § 2º deste artigo será considerada para todos os efeitos como parte integrante do novo vencimento básico, e será absorvida por ocasião da reorganização ou reestruturação da carreira ou tabela remuneratória, inclusive para fins de aplicação da tabela constante do Anexo I-B desta Lei"  (grifo nosso) .
A exigência de absorção da referida parcela complementar foi expressamente afastada a partir da edição da Medida Provisória 431/2008, posteriormente convertida na Lei 11.784/2008, norma que modificou a Lei 11.091/2005.
Art. 13. A parcela complementar de que tratam os §§ 2º e 3º do art. 15 da Lei nº 11.091, de 12 de janeiro de 2005, não será absorvida por força dos aumentos remuneratórios decorrentes das alterações realizadas na Lei nº 11.091, de 12 de janeiro de 2005, em virtude das alterações impostas pelos arts. 12 e 15 desta Lei".
No entanto, tanto a aludida medida provisória como o diploma legislativo dela resultante nada dispuseram sobre efeito retro-operante em relação às parcelas complementares de vencimento instituídas e já absorvidas ao abrigo das regras estabelecidas pela redação original da Lei 11.091/2005.
Em outras palavras, as parcelas complementares de vencimento instituídas e absorvidas sob o manto da redação original da Lei 11.091/2005 não poderiam ser revigoradas, por ausência de expressa previsão na MP 431/2008 e na Lei 11.784/2008. Nesse sentir, o MPTCU verificou que, em dezembro de 2007, parte significativa do vencimento complementar pago a Francisca Maia Gadelha Franco deveria ter sido absorvida, devendo ser reduzida de R$ 390,88 para R$ 25,35 (R$ 2.280,61 - 2.255,26) , conforme demonstra tabela abaixo, tendo por base dados extraídos de contracheques da ex-servidora:
	Maio/2005
	Janeiro/2006
	Dezembro/2007

	Venc. básico: R$ 1.606,08
Venc. Comp: R$    674,53
Soma:            R$ 2.280,61
	Venc.Básico: R$ 1.889,72
Venc.Comp:  R$    390,88
Soma:            R$ 2.280,60
	Venc. Básico: R$ 2.255,26
Venc. Compl: R$    390,88
Soma:             R$ 2.646,14

Por essa razão, o Ministério Público acresce à proposta da unidade técnica determinação para que a entidade de origem retifique o valor da referida rubrica salarial, nos proventos da interessada Francisca Maia Gadelha Franco.
Feito esse sumário, passo a decidir.
Assiste razão aos pareceres precedentes.
 (...) 
Não bastasse essa ilegalidade [Planos Econômicos], também foi identificado, nos proventos de Francisca Maia Gadelha Franco a não-incorporação, em dezembro de 2007, de parcela substantiva de vencimento complementar, consoante determina artigo 15, §§ 2º e 3º da Lei 11.091/2005 (redação original) .
A exclusão da exigência de absorção aludida parcela compensatória somente veio a ocorrer com a edição da Medida Provisória 431/2008, posteriormente convertida na Lei 11.784/2008, a qual nada dispôs sobre parcelas complementares anteriores que já deveriam ter sido absorvidos sob o mandamento da disciplina original da Lei 11.091/2005.
Tal é exatamente o caso da ex-servidora Francisca Maia Gadelha Franco, cujo valor de vencimento complementar deveria ter sido reduzido de R$ 390,88 para R$ 25,35.
A natureza do vício, entretanto, exige da Administração a emissão de novos atos concessórios, escoimados das irregularidades apontadas.
No caso em apreciação, as fichas financeiras do sistema Sigepe revelam que os aumentos do vencimento básico foram mais que suficientes para a absorção da parcela complementar, sem decesso remuneratório:
	Maio/2005
	Dezembro/2007

	Venc. Básico:   R$ 1.755,01
Venc. Comp.:   R$    525,60
Soma:               R$ 2.280,61
	Venc. Básico:   R$ 2.420,56
Venc. Comp.:   R$    179,36
Soma:               R$ 2.599,92

A manutenção da parcela complementar nos proventos da interessada deve, portanto, ser considerada ilegal, com determinação para a cessação dos seus efeitos financeiros.
Convém observar que essa irregularidade tem reflexos nos valores das rubricas referentes à GATS e ao "INCENTIVO QUALIFIC. D.5824/2006", pois esses benefícios correspondem a percentuais incidentes sobre o montante do vencimento básico e seu complemento.
O ato em apreço foi encaminhado pelo controle interno em 2020, de modo que não houve o decurso do prazo de cinco anos previsto pelo Supremo Tribunal Federal, no âmbito do RE 636.553, para a apreciação de atos de natureza complexa, por parte do Tribunal de Contas da União.
Ante o exposto, o Ministério Público de Contas manifesta-se pela ilegalidade do ato de aposentadoria em favor de Maria Hilda Oliveira da Cunha Terra (peça 4) e sugere determinação ao órgão de origem para que promova a regularização dos proventos da interessada.
Quanto à concessão de peça 3, aquiesce à proposta da unidade técnica."
	É o relatório.

não há

Procurador Júlio Marcelo de Oliveira.

APOSENTADORIA. parcela complementar ao vencimento básico, instituída pelo art. 15 da lei 11.091/2005. vantagem não absorvida por ocasião da reestruturação da tabela remuneratória. ilegalidade. determinações. ciência.

APOSENTADORIA (APOS)

Secretaria de Fiscalização de Integridade de Atos e Pagamentos de Pessoal e de Benefícios Sociais (Sefip).

Cuida o processo de atos de aposentadoria emitidos pela Universidade Federal do Triângulo Mineiro.
2.	O Ministério Público junto ao TCU diverge da proposta de legalidade apresentada pela Sefip em relação ao ato de Maria Hilda Oliveira da Cunha Terra, pugnando por sua ilegalidade em razão de ter sido consignada parcela complementar ao vencimento básico, instituída pelo art. 15 da Lei 11.091/2005, sem sua devida absorção. Quanto ao ato de Abnar Jeronimo Tiago, as propostas são convergentes no sentido de que seja considerado legal.
3.	Acolho a análise empreendida pelo MPTCU e adoto aqui, como razões de decidir, os fundamentos sustentados em seu parecer, sem prejuízo de tecer as seguintes considerações.
4.	De fato, o ato de Maria Hilda Oliveira da Cunha Terra contempla a parcela complementar ao vencimento básico de que cuida a Lei 11.091/2005, que permanece em seus proventos. Ocorre que o art. 15, § 3º, dessa norma, estabeleceu que a referida vantagem deveria ser absorvida por ocasião da reorganização ou reestruturação da carreira ou tabela remuneratória.
5.	Aliás, nem mesmo as disposições do art. 13 da Lei 11.784/2008, do art. 43 da Lei 12.772/2012 e do art. 8º da Lei 13.325/2016, que fixaram períodos onde a sobredita absorção não deveria ser levada a efeito (de 2008 a 2017) , justificam a manutenção da rubrica.
6.	Isso porque não havia qualquer óbice para que a absorção fosse efetivada pelos reajustes ocorridos entre a edição da Lei 11.091/2005 e a edição da Lei 11.784/2008, bem assim no período posterior a 2017.
7.	Nesse cenário, o parquet especializado bem demonstrou que o vencimento básico da interessada sofreu reajustes que deveriam ter ensejado a completa absorção da vantagem complementar, o que impõe a ilegalidade à concessão. Consequentemente, os valores pagos a título de GATS e de "INCENTIVO QUALIFIC. D.5824/2006" deverão ser ajustados, mediante exclusão da parcela complementar ao vencimento básico de suas bases de cálculo.
8.	Em tempo, deve ser dispensada a devolução dos valores indevidamente recebidos de boa-fé, consoante o enunciado 106 da súmula da jurisprudência do TCU. Por fim, cumpre considerar legal o ato de Abnar Jeronimo Tiago.
	Ante o exposto, voto por que o Tribunal adote a deliberação que ora submeto à apreciação deste Colegiado.
	TCU, Sala das Sessões Ministro Luciano Brandão Alves de Souza, em 14 de junho de 2022.
Ministro BRUNO DANTAS
Relator